【裁判字號】    92,訴,1592
【裁判日期】    921128
【裁判案由】    損害賠償
【裁判全文】
臺灣高雄地方法院民事判決  九十二年度訴字第一五九二號
    原      告  甲○○
                丙○○
                丁○○
    共      同
    訴訟代理人  沈志祥律師
    被      告  林陽實業股份有限公司
                            設高雄縣大寮鄉大發工業區○○路二號
    法定代理人  乙○○      住高雄縣大寮鄉大發工業區○○路二號
    訴訟代理人  蔣為志律師
    複 代理 人  郭清寶律師
                李偉如律師
當事人間損害賠償事件，本院於九十二年十一月十八日辯論終結，判決如下：
    主    文
原告之訴及假執行聲請均駁回。
訴訟費用由原告負擔。
    事實及理由
甲、程序方面
    原告起訴原請求被告應給付原告丁○○新台幣（下同）三十八萬六千三百二十五
    元、原告甲○○十四萬四千九百七十二元、原告丙○○四十七萬三千五百十二元
    ，及自起訴狀繕本送達翌日起至清償日止按年息百分之五計算之利息，嗣於本院
    審理時減縮為被告應給付原告丁○○二十五萬二千五百六十三元、原告甲○○七
    萬七千八百二十八元、原告丙○○四十七萬三千五百十二元，及自起訴狀繕本送
    達翌日起至清償日止按年息百分之五計算之利息，核與民事訴訟法第二百五十五
    條第一項但書第三款所定相符，其減縮應予准許。
乙、實體方面
一、原告起訴主張：緣被告於民國八十五年五月三十日為向正隆股份有限公司領取工
    程保固款，需委請中國信託商業銀行新興分行擔任保證人，而該銀行則要求被告
    以定存單質押該行以代保證。被告遂分別委請原告丙○○、甲○○、丁○○分別
    以自有資金向中國信託銀行申辦記名式整存整付定期存款，分別為一百四十萬（
    以丙○○名義）、三百萬（以甲○○名義）、二百七十萬元（以何玉秀名義辦理
    ），並以上述定存單（下稱系爭定存單）質押中國信託銀行以代保證。兩造並約
    定於正隆公司之工程保固期屆滿時，被告應返還系爭定期存單予原告。惟被告公
    司經營不善，財務陷入困難，竟於正隆公司之工程保固期屆滿之際，明知上開款
    項係原告所有儲蓄於中國信託商業銀行作為擔保之用，並非屬於被告所有，竟對
    上述借款心生歹念，故意於九十年五月二十八日對上述定存單向本院聲請假扣押
    裁定執行獲准（九十年執全字第一六０三號），並以上開款項為被告所有為由，
    向本院提起清償債務之訴，惟經本院九十年度重訴字六一０號判決被告無理由敗
    訴駁回並確定在案。是以，被告故意利用司法程序欲不法取得原告提供予被告之
    擔保款項，而對於上開款項向鈞院聲請假扣押，係濫用司法程序故意以背於善良
    風俗之方法加損害於原告，致原告無法依原定計劃如期動用前揭三筆款項而受有
    借款利息差額及投資賠償等損害，為此乃依民法第一百八十四條第一項後段之侵
    權行為法律關係，請求被告應給付原告丁○○三十八萬六千三百二十五元正、原
    告甲○○七萬七千八百二十八元、原告丙○○四十七萬三千五百十二元及均自起
    訴狀繕本送達翌日起至清償日止按週年利率百分之五計算之利息。
二、被告則以：(一)原告丁○○未證明被告公司實施假扣押之定存單款項為其所有，其
    並非系爭定存單名義人，其當事人自不適格。(二)被告依法聲請假扣押無背於善良
    風俗之虞，原告應就被告故意以聲請法院實施假扣押之手段，侵害原告權利之情
    形，負舉證責任。且假扣押之目的，係在保全將來之強制執行，被告依法聲請假
    扣押執行均係為保全本院九十年度重訴字第六一０號民事清償債務事件之訴之利
    益，無背於善良風俗方法之可言。(三)被告不明瞭原告等人之財務狀況，且因原告
    丁○○為被告公司之財務負責人，又為被告公司負責人之妻，其反較清楚被告等
    之借款情形及債務狀況，不生被告明知而侵害原告等權利之情形。況縱被告知悉
    原告等之借款情形及債務狀況，被告聲請假扣押乃為保全被告之權利，不問是否
    預見原告等之損害，且是否造成原告等之損害亦非被告本意。另假扣押之實施，
    係被告依法經法院裁定許可，提供擔保後而為之行為，不具有「不法性」。(四)因
    假扣押而造成之損害與假扣押行為間，必須具有相當因果關係，原告主張因被告
    之假扣押致遭受利息及房價減低之損失，係因原告以高利向他人借貸，致付出高
    額之利息，且房屋價格之漲跌因素甚多，應非被告於假扣押之際所能預見，其損
    害與被告之假扣押行為間，應認為無相當因果關係。再者，假扣押後，並非必然
    被扣押者即會周轉不靈，並進而向銀行借貸，支付較高利息，並不具有相關因果
    關係，故被告既無故意以背於善良風俗之方法加損害於原告之行為，且原告之損
    害與被告之假扣押行為無因果關係，原告之主張並無理由等語抗辯。並聲明求為
    判決駁回原告之訴。
三、兩造不爭執之事實：
  (一)被告公司負責人乙○○於八十五年五月間委由原告丁○○出面委託原告甲○○、
    原告丙○○以其個人名義及資金向中國信託銀行申辦記名式整存整付定期存款，
    分別為一百四十萬、三百萬元，供被告質押該行，以擔保該行為被告領取正隆公
    司保固款出具之保證書。第三人何玉秀亦向該行辦理定期存款金額二百七十萬元
    ，供被告公司辦理上開質押保證事宜。
  (二)系爭定存單提供中國信託銀行設質保證，銀行同意開立保固保證書之辦理之期間
    ，即八十五年五、六月間，原告丁○○係擔任被告公司副總經理，丁○○與被告
    公司董事長乙○○係夫妻關係，原告甲○○、丙○○則與之有姻親關係。第三人
    何玉秀自八十五年五月十日至八十九年七月十七日係擔任原告公司之出納職務，
    並於八十五年三月八日於中國信託銀行新興分行開立支票存款帳戶供原告公司使
    用等情，業經本院調取本院九十年度重訴字第六一０號卷宗核閱無誤。
  (三)被告曾於八十五年六月二十八日，匯入二百五十萬元及五百四十萬到第三人何玉
    秀之中國信託銀行支票存款帳戶，有被告所提轉帳傳票影本在卷可憑；同日第三
    人何玉秀即至原告公司於中國信託銀行之活期存款帳戶提領五百四十萬元，亦經
    何玉秀於前開九十年度重訴字第六一０號案件到庭陳明（見卷頁二七九）。
  (四)被告以已經匯入上開款項返還系爭定存單款項於原告，而原告三人名下之系爭定
    存單金額應屬被告所有為由，於定存單到期之際，向本院聲請假扣押裁定獲准（
    九十年度全字第二五一二號），並於九十年五月二十八日扣押系爭定存單（九十
    年度執全字第一六０三號），再向原告甲○○、丙○○及第三人何玉秀提起清償
    債務訴訟（九十年重訴字第六一０號），惟經本院於該案判決被告敗訴確定。被
    告為取回擔保金聲請撤銷該假扣押後，原告始於九十二年五月二十八日領回系爭
    定存單等情，亦經本院調取上開執行卷宗核閱屬實。
四、原告主張被告係明知系爭定存單款項非伊所有，故意以假扣押程序侵害其權利，
    被告則以系爭二百七十萬定期存單係伊委託第三人何玉秀辦理，與原告丁○○無
    涉；被告聲請假扣押系爭定存單並無故意背於善良風俗之情形，且原告主張之損
    害與假扣押行為並無相當因果關係之語抗辯，是以本院應審酌者乃(一)系爭二百七
    十萬元定期存單是否由原告丁○○提供被告公司設質擔保？(二)被告聲請假扣押系
    爭定期存單是否為以故意背於善良風俗之方式侵害原告之權利？(三)原告主張之損
    害與被告假扣押行為是否有相當因果關係？
  (一)系爭二百七十萬元定期存單是否由原告丁○○出資供被告公司設質擔保？
    原告主張系爭二百七十萬元定期存單係原告丁○○籌措資金後借用何玉秀名義辦
    理之事實，業經第三人何玉秀於上開九十年度重訴字第六一０號陳明在卷，有原
    告所提其答辯狀影本為證，並經本院調取該案卷宗核閱無誤（見該卷頁二七九）
    。被告訴訟代理人到庭亦陳明並不清楚上開定期存單之資金來源（見本院九十二
    年十月二日言詞辯論筆錄），堪認原告主張上開存單資金為丁○○所有之情屬實
    。縱被告主張伊係委託何玉秀辦理上開定存單，並非丁○○，惟上開定存單之資
    金既為丁○○所有，則原告丁○○主張其因該定存單遭扣押而受有損失，尚非無
    由，更與當事人不適格要件有別，被告此部分抗辯，尚難採取。
  (二)被告聲請假扣押系爭定期存單是否為以故意背於善良風俗之方式侵害原告之權利
    ？
  1.按因侵權行為所發生之損害賠償請求權，以有故意或過失不法侵害於他人權利，
    或故意以背於善良風俗之方法，加損害於他人為成立要件。此觀民法第一百八十
    四條第一項規定即明。所謂故意係指行為人對於構成侵權行為之事實，明知並有
    意使其發生或預見其發生，而其發生並不違背其本意而言。因之故意以聲請法院
    實施假扣押之手段，侵害他人權利之情形，必須行為人對於其聲請假扣押係屬侵
    權行為之事實，明知並有意使其發生，或預見其發生，而其發生並不違背其本意
    ，始足當之（最高法院七十六年台上字第二七二四號裁判意旨參照）。是以原告
    主張被告明知上開定存單款項非屬被告所有，竟故意對之聲請假扣押之事實，既
    為被告所否認，原告自應此事實負舉證之責。
  2.再按債權人就金錢請求欲保全強制執行者，固得聲請假扣押，但債權人聲請執行
    假扣押，是否應負侵權行為之責任，應以假扣押之本案訴訟判決確定之結果以為
    斷；蓋本案判決如債權人勝訴確定，則其以假扣押保全強制執行之債權，即得受
    清償，自無侵權行為之可言；必債權人敗訴判決確定且須有故意或過失，始負侵
    權行為之責任，債務人方有損害賠償之請求權（最高法院七十八年台再字第三五
    號判決參照）。是以被告聲請扣押上開定期存單之本案訴訟雖經敗訴判決確定，
    原告仍需就被告係明知其無權利之故意行為，負舉證之責。
  3.經查，被告前係以已經匯款返還系爭定存單款項於原告，而原告三人名下之系爭
    定存單金額應屬其所有為由，向本院聲請裁定假扣押獲准，再向原告甲○○、丙○○及第三人何玉秀提起清償債務訴訟，已如上述，亦即被告於前案中並非以系
    爭定期存單款項係由伊出資而主張所有權，而係以伊已匯款清償為由，而請求甲○○、丙○○及何玉秀等人負返還之責。而被告是否係明知其無權利仍故意假扣
    押上開定存單，事涉其內心狀態，旁人無從推知，自應以其主張匯款清償之客觀
    事實，是否顯無理由為斷。查被告確實曾匯於八十五年六月二十八日，匯入二百
    五十萬元及五百四十萬元至何玉秀之存款帳戶，已如上述，何玉秀復為系爭二百
    七十萬元定存單之名義人，並非無關之第三人，則被告上開主張並非全然無據。
    雖被告主張其匯予何玉秀之二百五十萬元，實係被告欲支付往來廠商楊正義之支
    票款項，並非被告返還系爭定存單款項之情，除有其所提轉帳傳票上之記載外，
    並經本院於前開清償債務訴訟案件中，向中國信託銀行查明其支票之提領人確係
    楊正義無誤（見該案卷頁三二一），堪認確非返還系爭定存單款項。惟被告匯予
    何玉秀之另筆五百四十萬元，何玉秀於該案中固主張上開款項係支付公司之開銷
    ，然此並無其他積極證據足資證明，且上開金額係經何玉秀以現金一次提領，其
    究係支付公司何項開銷，需一次提領五百四十萬元現金支應，亦未見何玉秀陳明
    ，僅被告因無法進一步舉證證明該款項確係返還系爭定存單款項所為，始遭敗訴
    判決（參該案判決書頁六、七），自尚不能以被告聲請扣押系爭定存單，提起前
    開清償債務訴訟遭敗訴，既認其係明知其無權利之故意行為。
  4.原告主張前案清償債務確定訴訟中，法院已認定上開二百五十萬元係為歸還第三
    人楊正義之款項，五百四十萬元部分是被告支付自已開銷所用，法院及當事人均
    不能就此已經判斷之重要爭點為相反之判斷云云。惟查，前開清償債務確定訴訟
    中，法院固就第三人何玉秀主張其提領五百四十萬元之款項係支付公司開銷之爭
    點，作成判斷，惟此與本案在判斷被告是否有明知無權利之故意行為，並不相同
    。亦即縱然認定何玉秀提領五百四十萬元係為支應公司開銷，惟因何玉秀並未說
    明該五百四十萬元係支應何項開銷，並不能當然推論被告之假扣押係出於故意之
    行為，前開經確定判決認定之爭點自與本件爭點無涉。原告又主張被告明知其資
    金流程、公司內帳，該筆款項係匯於他人或被告挪為自用，顯而易見，竟仍藉此
    扣押系爭定存單，確有故意云云。惟查，上開五百四十萬元部分，確係被告匯予
    何玉秀，由其以現金一次提領，該筆款項是否果係支應公司開銷，並非全然無疑
    ，已如上述，則被告究係如何明知該筆款項確係匯予他人或挪為自用，並未見原
    告舉證證明，其此部分之主張，自不能採信。
  (三)原告主張之損害與被告假扣押行為是否有相當因果關係？
  1.按所謂相當因果關係，係指無此行為，雖必不生此種損害；有此行為，通常即足
    生此種損害者，是為有因果關係。無此行為，必不生此種損害；有此行為，通常
    亦不生此種損害者，即無因果關係。亦即指依經驗法則，綜合行為當時所存在之
    一切事實，為客觀之事後審查，認為在一般情形上，有此環境，有此行為之同一
    條件，均發生同一之結果者，則該條件即為發生結果之相當條件，行為與結果即
    有相當之因果關係。反之，若在一般情形上，有此同一條件存在，而依客觀之審
    查，認為不必皆發生此結果者，則該條件與結果並不相當，不過為偶然之事實而
    已，其行為與結果間即無相當因果關係（最高法院八十四年台上字第二一七○號
    、八十七年台上字第一五四號判決意旨參照）。
  2.原告主張其因系爭定存單遭扣押，資金調度困難，原告丁○○、甲○○另需向國
    泰人壽及玉山銀行借款而支付較高利息，受有利差損失；原告丙○○則因與他人
    合夥，無法出資，需賠償合夥人之損害，固有國泰人壽之繳息明細、玉山銀行之
    交易明細及合夥契約書為證，惟原告主張之上開損害，均係出於個別資金使用計
    劃所發生，尚難認係在一般情形下，均會發生之損害。再者，原告固主張被告公
    司負責人乙○○係原告丁○○之夫，為生意伙伴，對原告之借款情形及債務狀況
    當然清楚云云，惟原告復陳明該二人本係生意人，各自有獨立生意需處理（見原
    告九十二年七月十六日準備書狀），則如何僅以其夫妻關係，即認被告明知原告
    丁○○而調度資金之需要，實非無疑；至於原告甲○○、丙○○與乙○○僅有姻
    親關係，更無從推論被告明知其資金利用之計劃。況原告甲○○、丙○○所主張
    之另行借款或與人合夥之行為，均係以其夫涂全允、涂全和之名義為之，此有上
    開國泰人壽繳息資料及合夥契約書在卷可憑，與原告何干，亦見未見原告舉證證
    明，均無從認定原告主張之損害，與被告之假扣押定期存單行為有相當因果關係
    。
五、綜上所陳，原告對於被告聲請假扣押系爭定期存單是否為以故意背於善良風俗之
    方式侵害原告之權利，以及其主張之損害與被告假扣押行為是否有相當因果關係
    ？均未能舉證以實其說，自難為其有利之認定。從而，原告本於民法第一百八十
    四條第一項後段侵權行為法則訴請被告賠償上開款項及法定利息，與法未合，應
    予駁回。
六、結論：原告之訴為無理由，依民事訴訟法第七十八條，判決如主文。
中      華      民      國    九十二    年    十一      月    二十八    日
                                  民事庭
~B法      官  蔡廣昇
右為正本係照原本作成。
如不服本判決，應於送達後廿日內，向本院提出上訴狀並表明上訴理由，如於本
判決宣示後送達前提起上訴者，應於判決送達後十日內補提上訴理由書（須附繕本）。
中      華      民      國    九十二    年     十一     月    二十八    日
~B法院書記官  陳怡如


司法院資訊處製作；財團法人民間司法改革基金會備份。
